臺灣高等法院刑事判決　　　　　　　　94年度交上易字第54號
上　訴　人　臺灣板橋地方法院檢察署檢察官
被　　　告　甲○○
上列上訴人因被告過失傷害案件，不服臺灣板橋地方法院93年度
交易字第136 號，中華民國94年1月4日第一審判決（起訴案號：
臺灣板橋地方法院檢察署93年度偵字第6508號），提起上訴，本
院判決如下：
    主  文
上訴駁回。
    事  實
一、甲○○於民國92年10月25日21時30分許，駕駛車牌號碼3419
    ─ＦＪ號自用小客車，沿臺北縣林口鄉○○路往佳林路方向
    行駛，至臺北縣林口鄉○○路285 號前時，應注意停車時，
    應依車輛順行方向緊靠道路右側，及開啟車門時，應注意車
    外行人、車輛，並讓其先行，而依當時天候晴、夜間有照明
    、柏油路面、路況乾燥無缺陷、無障礙物、視距良好之情形
    ，又無不能注意之情事，竟疏於注意，未將所駕駛之上開車
    輛完全停入該處之停車格而未緊靠道路右側，且未注意左後
    方來車、並讓其先行，即貿然停車並開啟左前駕駛座之車門
    ，適左後方有陳郁涵（無駕駛執照，惟無肇事責任，陳郁涵
    受傷部分未據提出告訴）所騎乘、後座搭載未戴安全帽之乘
    客乙○○之車牌號碼ＱＴ2─401號重型機車，於行經該處時
    ，見狀已閃避不及，當場撞擊上開自用小客車左前車門而人
    車倒地，乙○○因此受有外傷性額葉腦出血、右側大腳趾開
    放性骨折（經送醫救治後，於同年11月18日將右側大腳趾截
    肢）、右側第二腳趾骨折等傷害。甲○○肇事後未離開現場
    ，並於臺北縣政府警察局新莊分局交通分隊警員據報前往處
    理尚不知係何人肇事前，當場向警員涂正強承認為肇事人而
    自首，並接受裁判。
二、案經被害人乙○○訴由臺北縣政府警察局新莊分局報請臺灣
    板橋地方法院檢察署檢察官偵查起訴。
    理  由
一、右揭事實，迭據被告甲○○於偵查、原審及本院審理時坦承
    不諱（見核退字第1465號卷第2頁、偵查卷第6頁、原審卷第
    18、47、48、54至55頁、本院卷第18頁、93頁），核與證人
    即告訴人乙○○、證人陳郁涵之證述情節相符（見偵查卷第
    7頁、原審卷第42至46頁、51至53頁 ），且有道路交通事故
    現場圖、道路交通事故調查報告表(一)(二)、台北縣政府警察局
    新莊分局道路交通事故補充資料表、肇事地點暨上開自用小
    客車、機車受損照片計12幀及告訴人乙○○因此車禍受有外
    傷性額葉腦出血、右側大腳趾開放性骨折（嗣於同年11月18
    日將右側大腳趾截肢）、右側第二腳趾骨折等傷害之長庚紀
    念醫院93年1月28日診斷證明書一紙及該院93年11月11 日函
    覆之告訴人病歷資料等附卷足憑（ 見核退卷第5頁、6至7頁
    、10至16頁、18頁、原審卷第26頁及外放證物袋）。按汽車
    駕駛人停車向外開啟車門時，應注意行人、車輛，並讓其先
    行，且停車時應依車輛順行方向緊靠道路右側，但單行道應
    緊靠路邊停車，道路交通安全規則第112條第1項第15款、第
    2 項分別定有明文，被告駕駛上開自用小客車，自應注意上
    開關於交通安全之規定，又依附卷之交通事故調查報告表(一)
    (二)所載，本件肇事時、地之天候晴、夜間有照明、柏油路面
    、路況乾燥無缺陷、無障礙物、視距良好，則肇事當時，被
    告應無不能注意之情事，其竟疏未注意，未將上開自用小客
    車緊靠道路右側及停車向外開啟車門時，未注意後方車輛，
    並讓其先行，致左後方由陳郁涵所騎乘、後座搭載告訴人之
    重型機車自後撞擊上開自用小客車左前車門，且被告於偵查
    、原審審理時均供認有開啟車門未注意後方狀況之過失等語
    不諱（見偵查卷第6 頁、原審卷第55頁），被告顯有過失甚
    明。另本件經送台灣省臺北縣區車輛行車事故鑑定委員會鑑
    定結果，亦認被告停車開啟車門未注意車道上行駛之車輛為
    肇事主因，證人陳郁涵無照駕駛有違規定，但非肇事因素，
    有該委員會93年4 月27日北鑑字第930222號鑑定意見書在卷
    可稽（見偵查卷第12至14頁），益證被告確有過失。又告訴
    人乙○○確因本件車禍受有上開傷害，則被告之過失行為與
    告訴人受傷間，自有相當因果關係。另告訴人於本件車禍發
    生乘坐證人陳郁涵所騎之上開重型機車後座時，確未依規定
    戴安全帽無訛，此據證人陳郁涵證述屬實（見原審卷第44至
    45頁），告訴人亦不否認，告訴人之頭部因本件車禍受有外
    傷性額葉腦出血之傷害，已如前述，是告訴人就本件車禍之
    發生原因雖無肇事因素，惟就被告屬結果犯之過失傷害犯行
    ，告訴人對其損害之擴大係與有過失。綜上所述，本件事證
    明確，被告過失傷害之犯行堪以認定，應予依法論罪科刑。
二、法律適用
  (一)、核被告甲○○所為，係犯刑法第284條第1項前段之過失傷
      害罪。
  (二)、雖告訴人乙○○因本件車禍所受之右側大腳趾開放性骨折
      傷害部分，經送醫救治，嗣於同年11月18日將該右側大腳
      趾截肢，惟按刑法第10條第4項第4款之重傷規定，係指肢
      體因傷害之結果其機能全部完全喪失其效用而言，如僅係
      手或腳肢體之某一手指或腳趾成廢，係為手、腳之一部喪
      失活動能力，尚非毀敗全肢之機能，是告訴人雖其右側大
      腳趾截肢，惟此僅一部喪失活動能力，對其右腳部肢體之
      功能縱有影響亦非達到毀敗全部機能、全部完全喪失效用
      之程度，故告訴人乙○○所受此部份之傷害應非屬重傷害
      。
  (三)、另告訴人主訴因本件車禍受有嗅覺喪失之傷害，惟並無積
      極證據足以證明告訴人確實因本件車禍受有嗅覺喪失之重
      傷害，是亦難認被告應負過失傷害人致重傷害之罪責（詳
      如后述），附此敘明。
  (四)、另被告肇事後，於有偵查權限之機關及公務員發覺其過失
      傷害之犯行前即向警員自承肇事並接受裁判，此有臺北縣
      政府警察局新莊分局交通事故處理警員涂正強所製作之交
      通事故駕駛人是否自首調查表乙紙內載『報案人報案時或
      勤務中心通報資料未報明肇事人姓名，警員前往現場處理
      時，肇事人在場，並當場承認為肇事人』（見核退卷第19
      頁），是被告之犯行符合自首之要件，應依刑法第62條前
      段之規定減輕其刑。
三、原審以被告甲○○犯行事證明確，並審酌被告一時不慎致犯
    本件過失傷害犯行，其過失程度，告訴人所受之傷害非輕，
    告訴人就傷害結果之擴大與有過失，被告肇事後坦承犯罪態
    度尚佳及迄今尚未賠償告訴人之損害等一切情狀，量處有期
    徒刑伍月，並諭知易科罰金之折算標準。其認事用法均無違
    誤，量刑亦甚妥適，應予維持。
四、檢察官循告訴人之請求而提起本件上訴，認告訴人受有嗅覺
    喪失之傷害，已符合刑法重傷害之規定，且被告犯後態度不
    佳，原審僅量處過失輕傷害罪，顯有違誤云云。惟查：
  (一)、按「認定犯罪事實應憑積極證據，倘積極證據不足以為不
      利於被告事實之認定時，即應為有利被告之認定，更不必
      有何有利之證據」，「為訴訟上證明之全盤證據資料，在
      客觀上已達於通常一般之人均不致於有所懷疑，而得確信
      被告確曾犯罪之程度；若未達到此一程度，而有合理懷疑
      之存在時，即無從為被告有罪之確信。」最高法院30年上
      字第816 號、76年臺上字第4986號分別著有判例。可供參
      照。
  (二)、經本院就「告訴人乙○○之嗅覺是否完全喪失？」事項，
      函詢行政院國軍退除役官兵輔導委員會台北榮民總醫院，
      經該院以94年4 月27日北總耳字第0940031140號函覆稱告
      訴人乙○○於93年5月20日及94年4月15日在該院接受嗅覺
      檢查，結果為嗅覺完全喪失，有該函附卷可稽（見本院卷
      第40頁），是告訴人乙○○嗅覺完全喪失之事實，固可認
      定，惟按過失責任之有無，應以行為人之懈怠或疏虞與結
      果之發生，有無相當因果關係為斷，所謂相當因果關係，
      即以所生之結果觀察，認為確因某項因素而惹起，又從因
      素觀察，認為足以發生此項結果，始克當之。最高法院58
      年台上字第404 號判例亦採相同見解。本件告訴人雖受有
      嗅覺喪失之傷害，然該嗅覺喪失之傷害與其先前發生車禍
      究有無因果關係乙節，台北榮民總醫院於前開函件已明確
      說明「依病歷記載，患者乙○○之嗅覺喪失與車禍之因果
      關係，尚無法判定」等語（見本院卷第40頁）；另財團法
      人長庚紀念醫院（林口）分院亦於前開函件覆稱「病患為
      外傷性兩側額葉腦內出血者，病患嗅覺喪失研判『有可能
      』與其外傷有關。」等語（見本院卷第87頁），告訴人乙
      ○○嗅覺喪失之傷害結果，既僅係「有可能」與其車禍外
      傷有關而有存疑之情，故亦「有可能」與其車禍外傷無關
      ，是以本院對被告是否有犯過失致「重傷害」罪，存有合
      理懷疑，無法形成確信，自無從認定被害人之嗅覺喪失，
      確因被告過失傷害之因素而惹起，揆諸前揭說明，自難認
      告訴人乙○○嗅覺喪失之重傷害結果與被告過失行為間有
      何相當因果關係。從而，既無積極證據足以證明告訴人確
      實因
      本件車禍受有嗅覺喪失之重傷害，使本院獲致被告犯有重
      傷害罪之確信程度，自難認被告應負過失傷害人致重傷害
      之罪責。檢察官循告訴人之請求提起上訴，指摘原判決不
      當，為無理由，應予駁回。
據上論斷，應依刑事訴訟法第368條，判決如主文。
本案經檢察官黃東焄到庭執行職務。
中　　華　　民　　國　　94　　年　　10　　月　　27　　日
　　　　　　　　　刑事第二庭    審判長法　官  蔡  長  溪
　　　　　　　　　　　　　　　　　    法　官  陳  春  秋
　　　　　　　 　 　　　　　　　　　　法　官  林  俊  益
以上正本證明與原本無異。
不得上訴。
                                      書記官  廖  月  女
中　　華　　民　　國　　94　　年　　10　　月　　27　　日
附錄：本案論罪科刑法條全文
刑法第284條 (過失傷害罪)
因過失傷害人者，處六月以下有期徒刑、拘役或五百元以下罰金
，致重傷者，處一年以下有期徒刑、拘役或五百元以下罰金。
從事業務之人，因業務上之過失傷害人者，處一年以下有期徒刑
、拘役或一千元以下罰金，致重傷者，處三年以下有期徒刑、拘
役或二千元以下罰金。
